---
title: "R Notebook"
output: html_notebook
---

# Lab: Data Science with R – Basic to Advanced

## Scalar & Vector

```{r}
### YOUR CODE HERE 
# Tạo 1 scalar (số đơn) và 1 vector numeric gồm 5 số bất kỳ
s <- 1
y <- c(15, 12, 28, 09, 24)
s; y
### END CODE

```

```{r}
### YOUR CODE HERE
# Tạo vector logical gồm TRUE/FALSE xen kẽ 6 phần tử
v <- c(TRUE, FALSE, TRUE, FALSE, TRUE, FALSE)

v
### END CODE

```

### Vector character

```{r}
### YOUR CODE HERE
vec_Char <- c("Thành phố Hồ Chí Minh", "Thành phố Đà Nẵng", "Thành phố Biên Hòa")

vec_Char

### END CODE
```

### Vector indexin

```{r}
### YOUR CODE HERE
# Lấy phần tử 2 và 4 từ vec_num (đã tạo trước)
vec_Char[c(2, 4)]

### END CODE

```

## Matrix & Dataframe

```{r}
### YOUR CODE HERE
# Tạo ma trận 3x3 gồm các số từ 1–9 và dataframe chứa 2 cột: tên và tuổi
ma <- matrix(1:9, nrow = 3, byrow = TRUE)
ma

df <- data.frame(Name  = c("Đức", "Yến", "Nicky"), Age = c(21, 18, 30))

df



### END CODE

```

### Ma trận identity

```{r}
### YOUR CODE HERE
# Tạo ma trận đơn vị 4x4
# Ma trận đơn vị 4x4
I4 <- diag(1, 4, 4)
I4

### END CODE

```

### Cộng ma trận

```{r}
### YOUR CODE HERE
# Tạo hai ma trận 2x2 và cộng chúng
# Tạo ma trận A
A <- matrix(c(1, 2, 3, 4), nrow = 2, byrow = TRUE)

# Tạo ma trận B
B <- matrix(c(5, 6, 7, 8), nrow = 2, byrow = TRUE)

# Cộng hai ma trận
C <- A + B

# In kết quả
A
B
C

### END CODE

```

### Nhân ma trận

```{r}
### YOUR CODE HERE
# Tính tích ma trận (matrix multiplication) của m1 và m2
c <- A%*%B
c
### END CODE

```

### Dataframe

```{r}
### YOUR CODE HERE
# Thêm cột Gender vào df (các giá trị "M","F","F")
df$Gender <- c("M", "F", "F")

df
### END CODE

```

### Lọc dữ liệu

```{r}
### YOUR CODE HERE
# Lọc các hàng có Age > 21
df_filtered <- df[df$Age > 21,]

df_filtered

### END CODE
```

```{r}
### YOUR CODE HERE
# Sắp xếp df theo Age giảm dần
df_sorted <- df[order(df$Age, decreasing = TRUE), ]

df_sorted

### END CODE
```

## List

```{r}
### YOUR CODE HERE
# Tạo list chứa scalar, vector và dataframe ở trên
my_list <- list(
  scalar    = s,
  vector    = y,
  dataframe = df
)

my_list

### END CODE

```

## Data Type Conversion

### Numeric ↔ Character

```{r}
### YOUR CODE HERE
# Chuyển vector numeric sang character
Conv_char <- as.character(y)

Conv_char
### END CODE

```

### Numeric → Character vector nhiều giá trị

```{r}
### YOUR CODE HERE
# Chuyển c(10,20,30) thành character
c <- c(10, 20, 30)

C_to_char <-as.character(c)

C_to_char
### END CODE

```

### Character → Numeric

```{r}
### YOUR CODE HERE
# Chuyển vector c("5","7","9") sang numeric
y <- c("5","7","9")

yToNum <- as.numeric(y)

yToNum
### END CODE
```

### Kiểm tra kiểu dữ liệu

```{r}
### YOUR CODE HERE
# Kiểm tra class của vec_char
class(vec_Char)
### END CODE
```

### Levels của factor

```{r}
### YOUR CODE HERE
# Lấy danh sách levels của df$Name
levels(df$Name)

### END CODE

```

### Round

```{r}
### YOUR CODE HERE
# Làm tròn 3.14159 đến 3 chữ số thập phân
round(3.14159, 3) 
### END CODE

```

### nchar

```{r}
### YOUR CODE HERE
# Đếm số ký tự trong chuỗi "Data Science"
nchar("Data Science") 
### END CODE

```

### toupper & tolower

```{r}
### YOUR CODE HERE
# Chuyển "hello fpt" thành chữ hoa
toupper("hello fpt")   
### END CODE

```

### paste0

```{r}
### YOUR CODE HERE
# Nối "Hello" và "FPT" không có khoảng trắng
paste0("Hello", "FPT")  
### END CODE

```

### Character ↔ Factor

```{r}
### YOUR CODE HERE
# Chuyển cột Name trong df thành factor
Name <- factor(df$Name)

levels(Name)
### END CODE

```

### Logical ↔ Numeric

```{r}
### YOUR CODE HERE
# Tạo vector logical từ vec_num (TRUE nếu > 5), sau đó chuyển sang numeric
vec_num <- c(2, 5, 7, 10, 3)

log_vec <- vec_num > 5

log_vec

num_vec <- as.numeric(log_vec)

num_vec


### END CODE

```

### Math, Variables, and Strings

```{r}
### YOUR CODE HERE
# Tạo biến x=10, y=3, tính x^y
x <- 10
y <- 3
x^y
### END CODE

```

### Hàm toán học

```{r}
### YOUR CODE HERE
# Tính trung bình (mean) và độ lệch chuẩn (sd) của vec_num
vec_num <- c(2, 5, 7, 10, 3)

mean(vec_num) 

sd(vec_num)   
### END CODE

```

### Concatenating Data

```{r}
### YOUR CODE HERE
# Gộp hai vector numeric: c(1,2,3) và c(4,5,6)
v <- c(1, 2, 3)

w <- c(4, 5, 6)

vw <- c(v, w)

vw  
### END CODE

```

### rbind()

```{r}
### YOUR CODE HERE
# Tạo hai dataframe df1 và df2 có cùng cột Name, Age, rồi rbind
df1 <- data.frame(Name = c("An", "Bình"), Age  = c(20, 22))

df2 <- data.frame(Name = c("Chi", "Dũng"), Age  = c(25, 21))

df_all <- rbind(df1, df2)

df_all
### END CODE

```

### cbind()

```{r}
### YOUR CODE HERE
# Tạo 2 vector: height, weight và ghép thành dataframe bằng cbind
height <- c(160, 170, 165)

weight <- c(50, 65, 58)

df <- data.frame(cbind(height, weight))

df
### END CODE

```
